臺灣高雄地方法院刑事判決　　　　　　　　　　　　九十二年度簡上字第五四九號
　　上　訴　人　臺灣高雄地方法院檢察署檢察官
　　上　訴　人
　　即　被　告　丁○○
　　選任辯護人　楊申田
　　　　　　　　楊譜諺
右列上訴人因業務過失傷害案件，不服臺灣高雄地方法院高雄簡易庭民國九十二年八
月二十六日九十二年度簡字第三三三二號簡易判決（臺灣高雄地方法院檢察署檢察官
聲請簡易判決處刑書案號：九十二年度偵字第一六○五六號），提起上訴，本院管轄
之第二審合議庭判決如左：
    主  文
原判決撤銷。
丁○○從事業務之人，因業務上之過失傷害人致重傷，處有期徒刑肆月，如易科罰金
，以參佰元折算壹日。
    事  實
一、丁○○係設於高雄縣燕巢鄉○○街六號「萬蕙企業有限公司」（以下簡稱萬蕙公
    司）之負責人，經營鋼管粉體之塗裝，為從事業務之人。應注意雇主有防止機械
    、器具、設備等引起之危害之義務；對於機械之原動機、轉軸、齒輪、帶輪、飛
    輪、傳動輪、傳動帶等有危害勞工之虞之部分，應有護罩、護圈、套胴、跨輪等
    設備；另對於使用動力運轉之機械，具有顯著危險者，應於適當位置豎有明顯標
    誌之緊急制動裝置，立即遮斷動力並與制動系統連動，能於緊急時快速停止機械
    之運轉。且其並無不能注意之情事，竟疏未注意於該工廠內作業機械之電動傳動
    軸上方裝置防護罩及緊急制動裝置，致使該公司作業員甲○○於民國九十一年九
    月二十四日十一時許，在該公司為鋼管粉體塗裝作業時，因電動傳動軸故障，旋
    轉不順暢，甲○○亦未依循正常操作方式，竟以腳踢鬆動的滾輪，並以手推動直
    管助其旋轉，由於甲○○穿載手套，復因手套沾上塗料具黏性，於推動直管時，
    不慎碰及傳動軸而沾黏，於情急之下無法鬆手，以致手臂遭捲入傳動軸內，身體
    被拋過作業平台，造成左手第二關節以上被扯斷而致左前臂完全截肢之重傷害。
二、案經被害人甲○○訴由台灣高雄地方法院檢察署檢察官偵查並聲請依簡易判決處
    刑。
    理  由
一、訊據被告丁○○對於告訴人甲○○於前揭時、地因操作工廠機械，致左手臂遭傳
    動軸滾輪捲入因而截肢之事實，固不爭執，惟矢口否認有何業務過失致重傷害之
    犯行，辯稱：案發當時，伊並非該工廠之負責人，該工廠仍屬昕合美工業股份有
    限公司（以下簡稱昕合美公司），負責人應係乙○○；且告訴人係因自身操作機
    械不當才導致受傷等語。經查：右揭犯罪事實，業據告訴人甲○○指述甚詳，核
    與案發當時現場目擊證人戊○○於本院審理中所證述：「當時是在（做）EMT 管
    ，本來臺子是六米多，EMT是三米六六，人要站在臺子中間，機器會滾動，管子
    還沒有出來，第三個輪子那邊有鬆動，我看到甲○○用腳去踢那個輪子，應該是
    重心不穩，人就傾斜，左手就被傳動軸轉過去，手就斷掉了，我就去把開關關掉
    。用布將他的手臂包紮，再打一一九」（本院九十三年三月十八日第５頁）、「
    （問：機器若有蓋防護罩，是否手就不會捲進去？）是」（同日第７頁）；及目
    擊證人丙○○證述：「他（指告訴人）坐在椅子上，用腳去踢輪子，左手就被傳
    動軸捲進去」（本院同日第１０頁）、「（問：工作時，機器是否有加裝防護罩？
    ）沒有」（本院同日第頁）之情節相符。被告固執前揭情詞辯解，惟查：
    (一)昕合美公司於九十一年四月間，因有開始營業後自行停止營業六個月以上之情
      事，經主管機關高雄市政府於九十一年四月二十五日以高市府建二公字第○九
      一一○五六○五號函予以命令解散，嗣於九十一年九月四日，又因經命令解散
      未於期限內申請解散登記，而由高雄市政府以高市府建二公字第○九一一○六
      四九六號函廢止公司登記在案，有上開函文二紙及昕合美公司設立登記事項卡
      一份在卷可參。換言之，昕合美公司早在本件工安事故發生前，即已經廢止公
      司登記在案。足證，案發當時該工廠之經營權已非昕合美公司所有。
    (二)被告固又主張，因昕合美公司積欠萬蕙公司債務，始由昕合美公司將該工廠之
      機器設備及生產技術出租及轉移予萬蕙公司，並提出該公司與昕合美公司於九
      十一年十二月二十六日簽定之「廠房機具設備租賃及生產技術移轉合約書」以
      之佐證（見被告九十二年十月二十一日準備書狀被證二號）。惟查：前開合約
      書簽定之日期雖為九十一年十二月二十六日，惟實質契約之內容，則自九十一
      年九月一日起即生效（見合約書第一項第五點）。另萬蕙公司於九十一年九月
      五日即曾張貼公告，宣示包括告訴人甲○○在內之原昕合美公司之十二名員工
      ，自九十一年九月一日起，正式成為萬蕙公司之員工，有公告一紙在卷可證。
      且依證人戊○○及乙○○等原屬於昕合美公司員工之證述：渠等自九十一年九
      月一日起受僱於萬蕙公司，所有薪資，均已由被告所經營之萬蕙公司支付（見
      本院九十三年三月十八日第７頁、九十三年四月八日第９頁筆錄）等語。再參
      以事發之後，萬蕙公司曾分別於九十二年一月二十日及二十四日，以「通知函
      」及「存證信函」通知告訴人前往辦理強制退休及領取殘障補償金等事項，亦
      有通知函及存證信函各一份存卷可參。倘告訴人於事發當時並非萬蕙公司之員
      工，被告何須以萬蕙公司之名義，處理本件工安之善後問題。換言之，萬蕙公
      司與昕合美公司於九十一年十二月二十六日簽定之合約書，表面上故名為機械
      設備租賃及技術移轉合約，實質上自九十一年九月一日起已經由萬蕙公司承接
      原昕合美公司之資產及營運。而本件告訴人發生工安事故之時間為九十一年九
      月二十四日，既在萬蕙公司接手營運之後，其應屬萬蕙公司所屬之員工甚明。
      從而，被告辯稱案發當時，伊並非該工廠之負責人，與事實不符，顯不足為採
      。
    (三)又本件被告所操作之機器，於傳動軸之上方，並未加裝防護罩之事實，已如前
      述。且經行政院勞工委員會南區勞動檢察所派員前往檢察之結果，該工廠確有
      如前開所述之疏失，亦有該檢查所九十二年二月二十四日勞南檢製字第○九二
      五○○一六二四號函一份在卷可參。按「雇主對於防止機械、器具、設備等引
      起之危害，應有符合標準之必要安全衛生設備」、「雇主對於機械之原動機、
      轉軸、齒輪、帶輪、飛輪、傳動輪、傳動帶等有危害勞工之虞之部分，應有護
      罩、護圍、套胴、跨橋等設備」、「雇主對於使用動力運轉之機械，具有顯著
      危險者，應於適當位置設置有明顯標誌之緊急制動裝置，立即遮斷動力並與制
      動系統連動，能於緊急時快速停止機械之運轉」，勞工安全衛生法第五條第一
      款、勞工安全衛生設施規則第四十三條第一項、第四十五條，分別定有明文。
      被告既經評估後自九十一年九月一日起，以萬蕙公司之名義接管原昕合美公司
      工廠之營運，對於工廠之勞工安全問題，自不能罔為不顧。縱如證人乙○○證
      述，該工廠之事務，實際上均由其負責處理，且亦坦承未於轉軸上加裝防護罩
      之疏失（見本院九十三年四月八日第６頁筆錄），惟乙○○既僅係受僱於被告
      擔任廠長，被告對於工廠安全之維護，仍負有監督管理之責。況且，本件工安
      事故發生之後，該傳動軸之上方已立即加裝防護罩，業據證人丙○○證述屬實
      （見本院九十三年三月十八日第頁筆錄），並有被告提出之照片（附於二審
      卷）可資佐證，顯見被告對於所屬工廠內之機械轉軸上應加裝防護罩一事，並
      非不能注意，其竟疏未注意及此，自有過失。
    (四)另告訴人因左手遭工廠機器之傳動軸捲入後，造成左手臂完全截肢之傷害，亦
      有高雄榮民總醫院診斷證明書一紙附卷可佐，已達刑法第十條第四項第四款所
      定毀敗一肢以上機能之重傷害程度。又參以證人即當時之副廠長戊○○證稱：
      機器若有蓋防護罩，手就不會捲進去（本院九十三年三月十八日第７頁筆錄）
      ；及證人即當時之廠長乙○○證稱：機器沒有加裝防護罩，是造成事故的主因
      等語（見本院九十三年四月八日第７頁筆錄）。足以證明告訴人所受前揭傷害
      ，與工廠機器之傳動軸未加裝防護罩，顯具有相當因果關係。
    (五)至於被告主張係因告訴人操作機器不當，而造成本件傷害一節。經查：證人戊○○於本院審理時確實證稱：「（問：依你經驗，甲○○當時操作之程序、作
      法有何不對？）當時機器也有問題，他用腳去踢鬆動的滾輪也有不對」（本院
      九十三年三月十八日第８頁筆錄）；核與證人乙○○證稱：「有時轉軸鬆動，
      用腳踢，又會接合繼續轉動，為了不影響生產，有時員工會這樣子處理，照道
      理，不應這樣作」等語（見本院九十三年四月八日第７頁筆錄）一致。再參照
      證人丙○○亦證稱：「（輪子鬆動時）應用焊接固定」、「不可以（用腳去踢
      ）」（見本院九十三年三月十八日第１０頁筆錄）。足以證明，告訴人於操作本
      件機器時，確實有未依程序操作之疏失，其對於本件工安事故之發生，顯然亦
      有過失。惟被告既有前述違反勞工安全法令之疏失，縱告訴人就本件工安事故
      之發生亦有過失，亦不得因此而免除被告前開過失責任。綜上所述，本件事證
      明確，被告犯行已堪認定。
二、被告丁○○係萬蕙公司之負責人，自九十一年九月一日起承接原屬昕合美公司之
    工廠，經營鋼管粉體之塗裝，為從事業務之人，核其所為係犯刑法第二百八十四
    條第二項後段之業務過失致重傷害罪。原審因而引用刑事訴訟法第四百四十九條
    第一項、第三項、第四百五十五條第二項，刑法第二百八十四條第二項後段，罰
    金罰鍰提高標準條例第一條前段、第二條，判處被告有期徒刑五月，如易科罰金
    ，以參佰元折算壹日，固非無見。惟查：本件告訴人所受傷害係「左前臂」截肢
    ，原審記載為「右前臂」截肢，此部分犯罪事實之認定自有違誤。另本件工安事
    故之發生，告訴人亦有操作機械不當之過失，已如前述，原審未及審酌逕為判決
    ，亦有疏漏。從而被告提起本件上訴，及檢察官循告訴人之請求提出上訴，均有
    理由，應由本院將原判決撤銷，另為適法之判決。
三、爰審酌被告僱用告訴人擔任機械之操作人員，自應注意維持安全之工作環境以避
    免人員遭受意外傷害，竟疏未注意維護工廠內機械設備之安全，以致告訴人受有
    截肢之重傷害，對日常生活已造成不便，另被告犯後否認犯行，至今尚未與被害
    人達成和解，惟本件事故之發生，被害人亦有相當之過失，且因被害人要求高達
    新台幣四百五十萬元之賠償，被告經濟能力有限，以致無法和解等一切情狀，量
    處如主文所示之刑，並諭知科罰金之折算標準。
據上論斷，應依刑事訴訟法第四百五十五條之一第三項、第三百六十九條第一項前段
、第三百六十四條、第二百九十九條第一項前段，刑法第二百八十四條第二項後段、
第四十一條第一項，罰金罰鍰提高標準條例第一條前段、第二條，判決如主文。
本案經檢察官林美靜到庭執行職務。
中      華      民      國      九十三      年      四    月    二十二  日
                                  臺灣高雄地方法院刑事第六庭
                                      審判長法  官  陳志銘
                                            法  官  柯盛益
                                            法  官  高英賓
右正本證明與原本無異。
不得上訴。
                                            書記官  林雯琪
中      華      民      國      九十三      年      四    月    二十三  日
附錄論罪科刑法條：
中華民國刑法第二百八十四條
(過失傷害罪)
因過失傷害人者，處六月以下有期徒刑、拘役或五百元以下罰金，致重傷
者，處一年以下有期徒刑、拘役或五百元以下罰金。
從事業務之人，因業務上之過失傷害人者，處一年以下有期徒刑、拘役或
一千元以下罰金，致重傷者，處三年以下有期徒刑、拘役或二千元以下罰
金。
